臺灣嘉義地方法院刑事判決　　　　　 93年度自更(一)字第5號
自　訴　人　己○○○○限公司
代　表　人　丙○○
自訴代理人　甲○○律師
被　　　告　辛○○○女　62歲.
選任辯護人　林俊欽律師
被　　　告　庚○○　男　40歲.
上列被告侵占等案件，經自訴人提起自訴，自訴人不服本院中華
民國92年12月25日第一審裁定（92年度自字第34號），提起抗告
，經臺灣高等法院臺南分院裁定，發回更審，本院判決如下：
    主  文
辛○○○、庚○○均無罪。
    理  由
一、本案被告庚○○經合法傳喚（見本審卷第193、194頁），無
    正當理由不到庭，本院認本件係應諭知無罪之案件，爰依刑
    事訴訟法第306條，不待其陳述逕行判決，核先敘明。
二、本件自訴意旨略以：自訴人與被告辛○○○、庚○○於民國
    87年間約定合建事宜，由被告2人提供原始地號嘉義市○○
    段344之35號、343之12號及342之51號等3筆土地，以每坪新
    臺幣（下同）15萬元計價，面積合計為137坪，總價2055萬
    元，由自訴人負責興建5間房屋出售。自訴人依被告辛○○○之要求，於88年間將所建之5間房屋之起造人名義變更為
    被告辛○○○之名下，以擔保被告2人土地價款之受償。而
    自訴人所建之房屋5間，其中1間被告辛○○○同意以500萬
    元承買，自訴人亦已同意以500萬元價格出售予被告辛○○○。另自訴人所建之其餘4間房屋已分別出售予呂村基、戊○○、沈麗綿、蔡政錩等4人，除由自訴人直接將呂村基所
    交付280萬元款項轉交被告2人收取外，並由自訴人對另3人
    應分別收取之價金債權494萬元、175萬元、345萬元等讓與
    被告2人，由被告2人自行向渠等收取，合計被告2人已取得
    1590萬元，加上前揭500萬元房屋價款，總計為2094萬元，
    被告2人應收取之土地總價僅2055萬元，故被告2人尚應退還
    自訴人39萬元。本件被告2人所收取之價款，既已超過應收
    取之土地價金，則自訴人為擔保土地價金之給付，又將所建
    之房屋變更起造人，以被告辛○○○為起造人名義並登記之
    房屋，已無擔保之必要，故被告辛○○○應將自訴人出售予
    呂村基，現由呂村基占有使用之嘉義市○○段建號3238號房
    屋及土地，直接登記為呂村基所有或登記返還自訴人，以符
    買賣之誠信原則。詎被告2人由自訴人出售之房屋所取得之
    價款，已逾土地價金之總額，經自訴人以存證信函催告被告
    2人應與自訴人會算，被告卻置之不理，將作為土地價款擔
    保之前揭建號3238號門牌號碼上海路196巷6號房屋擅自提供
    給第一信用合作社設定960萬元擔保，拒絕塗銷是項設定，
    已違背自訴人當初僅供擔保之委任意旨及誠信義務所要求之
    信任關係，損及自訴人之財產利益，並提出存證信函1份、
    同意書2份、買賣契約書1份及土地建物登記簿謄本等為證，
    認被告2人構成刑法第335條侵占罪及刑法第342條背信罪，2
    罪為想像競合關係云云。
三、按犯罪事實應依證據認定之，無證據不得認定犯罪事實；不
    能證明被告犯罪或其行為不罰者，應諭知無罪之判決。依刑
    事訴訟法第154條第2項及第301條第1項分別定有明文。又刑
    法上之侵占罪，須持有人變易其原來之持有意思而為不法所
    有之意思，始能成立，如僅將持有物延不交還或有其他原因
    致一時未能交還，既缺乏主觀要件，即難遽以該罪相繩；刑
    法第342條之背信罪，須以為他人處理事務為前提，所謂為
    他人云者，係指受他人委任，而為其處理事務而言；又刑法
    第342條之背信罪，除有致生損害於本人財產或其他利益之
    事實外，並以行為人具有圖利自己或第三人或損害本人利益
    之意思為構成要件，此項犯意既屬於構成犯罪事實之一部，
    自應依證據認定，不能僅以客觀上發生損害本人利益之事實
    ，遽推定其有前項犯意。最高法院68年臺上字第3146號、26
    年上字第1246號、49年臺上字第1530號判例要旨可資參照。
二、本件自訴人認被告2人涉犯前揭侵占、背信罪名，乃提出以
    下證據證明：
    （一）自訴人提出被告辛○○○於臺灣嘉義地方法院檢察署
          90年偵字第4830號偵查中之自白（詳本審卷二第40至
          42頁）嘉義市○○段0000-0000地號、0000-0000地號
          、0000 -0000地號、0000-0000地號、0000-0000地號
          、0000- 0000地號之土地登記謄本影本、嘉義市○○
          段0000-0 000地號、0000-0000地號、0000-0000地號
          、0000-00 00地號、0000-0000地號之土地登記謄本
          及嘉義市車店里00000-000建號00000-000建號、0000
          0-000建號、00000-000建號、00000-000建號之建物
          登記謄本（見92年自字第34號卷第69至96頁）用以證
          明被告辛○○○與自訴人之代理人乙○○簽訂土地買
          賣契約，由被告2人提供嘉義市○○段0000-0000地號
          、0000-0 000地號、0000 -0000地號、0000-0000地
          號、0000-0 000地號、0000- 0000地號之土地給自訴
          人申請建造執照，此6筆土地再建造成5棟房子後，其
          中0000-0 000地號、0000 -0000地號、0000-0000 地
          號、0000-0 000地號、0000- 0000地號等5筆土地合
          併成0341-70地號，嗣再由0000-0000地號分割為0000
          -0000地號、0341-70地號、0000-0000地號、0000-00
          00地號，合計137坪，依每坪新台幣15萬元，總價為2
          055萬元，自訴人出資建造5棟房子，雙方約定賣屋款
          應先清償土地價款，其中自訴人將出售與呂村基之建
          號00000-000建號之建物，由辛○○○在91年6月14
          日提供給嘉義市第一信用合作社設定抵押960萬元。
    （二）被告辛○○○於臺灣嘉義地方法院檢察署90年偵字第
          4830號偵查中之自白乙○○已交付土地價款280萬元
          （見本審卷二第42頁）。
    （三）提出同意書2紙及契約書1紙，用以證明乙○○將合建
          之房屋出售給戊○○、沈麗綿後，將應收餘款之價金
          494萬元、475萬元均讓予辛○○○，抵銷土地價款；
          且自訴人出售與蔡政錩房屋之價金，其中345萬元已
          為被告辛○○○收取（見本院92年自字第34號卷第15
          、16、17、18頁），並聲請傳訊證人戊○○、沈麗綿
          及蔡政錩證明辛○○○確有收取上開款項。
    （四）嘉義市政府工務局91年1月21日嘉市公局建字第09100
          04963號函（見本審卷二第59至80頁）用以證明自訴
          人於88年5月28日將自訴人所興建之5棟房子變更起造
          人為辛○○○。
    （五）提出存證信函1紙（見本院92年自字第34號卷第9至14
          頁）及請求傳訊證人乙○○及呂村基用以證明被告蔡
          楊芳枝以500萬元之代價向自訴人購買所餘之房屋，
          故被告2人所取得之款項已超過土地價款39萬元，參
          以被告將建物設定抵押權予嘉義市第一信用合作社，
          證明被告辛○○○拒絕與自訴人會算，且拒絕將證人
          呂村基向自訴人購買之房地所有權過戶與證人呂村基
          ，被告2人顯有易持有為所有之侵占意圖及背信之犯
          意。
三、訊據被告辛○○○固坦承自訴人將所建築之房屋5棟變更起
    造人名義為自己後設定抵押權予嘉義市第一信用合作社，且
    拒絕將呂村基向自訴人購買之房地過戶與自訴人，惟堅詞否
    認有何背信及侵占之犯行，辯稱：乙○○知道土地有設定抵
    押，他也知道土地有約定說將來建房子後，房子也要辦理抵
    押權設定，我並沒有背信之犯意，且我有收到乙○○交給我
    的280萬元、蔡政錩交給我的345萬元、沈麗綿交給我的475
    萬元，戊○○的部分因他付不出錢來，我只好把那間房子以
    450萬元之價格轉賣給丁○○，先後只收到1550萬元，而且
    我並沒有同意以500萬元之價格購買剩下的那棟房子，所以
    土地款部分尚不足500萬元，所以我才拒絕將房地移轉登記
    給呂村基等語。經查：
    （一）被告辛○○○與自訴人乃訂立土地之買賣契約，約定
          以每坪15萬元之代價出售137坪之土地與自訴人，自
          訴人需給付2055萬元予被告2人，自訴人於上開土地
          上建築5棟房屋，自訴人將其中4棟先後出賣予呂村基
          、戊○○、蔡政錩、沈麗綿等人，自訴人曾交付280
          萬元與被告辛○○○、並將對於戊○○、沈麗綿之房
          地價金請求權494萬、475萬元轉讓予被告辛○○○、
          蔡政錩房地之尾款345萬元並已由被告辛○○○收取
          、自訴人並將5棟房屋之原始起造人名義變更為被告
          辛○○○一情，業經被告辛○○○自白不諱，（見本
          審卷一第46頁、本院92年自字第127頁第127頁）且據
          證人即己○○○○限公司之實際負責人乙○○於本院
          審理時證述明確（見本審卷一第120至123頁），且有
          同意書2紙、買賣契約書1紙、嘉義市政府工務局91
          年1月21日嘉市公局建字第091000496 3號函及其所附
          之相關文件附於本院92年自字第34號卷第15至18頁、
          本審卷二第59至80頁，足佐被告辛○○○前開自白與
          事實相符，堪以採信。
    （二）被告辛○○○於臺灣嘉義地方法院檢察署固自白稱：
          變更起造人名義乃為擔保土地款之給付（本院卷二第
          37頁），惟證人乙○○於本院審理時併證稱：「（問
          ：後來【起造人名義】是否有變更？）有的，後來是
          要做銀行價金追加擔保，所以變更... 是辛○○○債
          權的擔保」（見本審卷一第122至123頁），另依嘉義
          市第一信用合作社94年1月19日函載稱：「該建物設
          定抵押權原因係因該戶興建房屋資金不足，乃以其興
          建房屋之土地先向本社辦理抵押借款，並據立切結書
          ，承諾該建物興建完成並辦理保存登記後，同意提供
          追加擔保，借款人辛○○○依約於91年6月14日辦妥
          該建物之追加擔保手續」並提出被告辛○○○及蔡岳
          龍、蔡一生書立之切結書1份附於本審卷一第174、17
          5頁，足認自訴人將建物之原始起造人名義變更為被
          告辛○○○，除有擔保之意義，另乃為履行辛○○○
          於83年間所書立之切結書之要求，另依現行民法物權
          篇之規定，建物作為價金擔保之方式僅有設定抵押權
          1種，並無其他方式，故證人乙○○變更起造人名義
          予被告辛○○○乃為擔保被告嘉義市第一信用合作社
          對於辛○○○之債權，意即於建物設定抵押權，證人
          乙○○於本院審理時另證稱：「（問：建號3238號【
          上海路96巷6號】，在91年6月14日被被告辛○○○向
          第一信用合作社設定抵押，這件你是否同意他這樣做
          ？）我不曉得，沒有同意」（見本審卷一第124頁）
          ，乃係證人乙○○不了解法律關係所為之證詞，不足
          採信。既自訴人將土地變更起造人名義為辛○○○乃
          為擔保債權，被告辛○○○後於91年6月14日設定抵
          押權予嘉義市第一信用合作社，乃為履行切結書之內
          容，並未另再借款，此有嘉義是第一信用合作社94
          年2月22日嘉一信總字第082號函覆於本審卷一第189
          頁可證，顯與自訴人變更起造人名義之初衷相符，難
          認有被告辛○○○此舉何背信之犯意。
    （三）被告辛○○○於本院審理時乃自白：「（問：當初為
          何要賣土地？）因為當時我有貸款，我想把土地賣掉
          ，就可以把貸款清償掉，而且當時我本來有想說把土
          地賣給乙○○，由乙○○去貸款，我就可以拿到土地
          款，可是哪知道乙○○的信用不佳都借不到錢，沒有
          辦法辦貸款給我土地款... 」（見本院卷第207頁）
          ，且依嘉義市第一信用合作社94年2月22日嘉一信總
          字第082號函載稱：「借款人辛○○○若不依83年間
          所簽立之切結書內容，以建物辦理追加擔保時，本社
          除將對該建物執行保全處分外，並依法訴追貸款...
          」（見本審卷一第189頁），復參酌證人乙○○於本
          院審理時證稱：「因為快完成的時候，我財務有問題
          去向高利貸借錢，為了要完成，因為後來利息太高付
          不出來... 」，被告辛○○○與銀行簽訂切結書已是
          一無法改變之事實，依當時被告辛○○○與自訴人均
          陷於財務困窘之狀況，均無力償還貸款塗銷抵押權，
          倘被告辛○○○不辦理自訴人建築房屋之抵押權登記
          ，自訴人建築房屋之基地即會遭到查封拍賣，如此一
          來，對於自訴人房屋之銷售業績會產生極大之衝擊，
          自訴人即無法取回原先之投資，對於自訴人更加不利
          ，是本案就表面上將建物設定抵押權登記予嘉義市第
          一信用合作社對於自訴人不利，深究拒不設定之結果
          ，反而對於自訴人會造成更嚴重之損傷，是就兩害之
          下取其輕之道理下，將建物設定抵押權予嘉義市第一
          信用合作社反而是對於自訴人較有利之選擇，是被告
          辛○○○此舉，顯難認定有使自訴人受損之行為。
    （四）被告辛○○○已向房屋之買主蔡政錩、沈麗綿，收取
          475萬、345萬，並自證人乙○○處收取280萬元之土
          地款，已據被告辛○○○自承在卷（見本審卷一第46
          頁），且有同意書2紙、買賣契約書1紙附於本院92年
          自字第34號卷第15至18頁可證，另查，被告辛○○○
          雖自自訴人處受讓對於戊○○之債權494萬元，惟證
          人戊○○於本院審理時證稱：「（問：後來494萬元
          是否有給被告？）沒有... 嘉義市○○街66號」（見
          本審卷第130至133頁）；證人丁○○於本院審理時另
          證稱：「（問：你有無和告辛○○○買房子和土地？
          ）有文海街66號建物和土地...450 萬元，一部份是
          現金有一部份是塗銷被告辛○○○貸款... 」，經加
          總之結果，被告辛○○○自自訴人處取得之土地價款
          應為1550萬元，另關於最後一棟無人購買之房屋，證
          人乙○○於本院審理時證稱：「我在電話上說要六百
          萬，他說要五百萬，後來我沒有回話... 」（見本審
          卷一第136頁），既上開對話僅有要約，並無承諾，
          自難認買賣契約已經成立，自訴人主張建物價金之
          500 萬元與自訴人對於被告之債權抵銷，自無足採，
          另查，被告已將蔡政錩、沈麗綿及丁○○所購買之房
          地所有權過戶與丁○○等人，此有土地登記謄本及建
          物登記謄本各3份附於本院92年自字第34號卷第81、8
          2 、83、84、87、90至93頁可資為憑，被告辛○○○
          僅取得1550萬元之土地價金，自訴人所提供被告蔡楊
          芳枝之擔保僅存呂村基向自訴人購買之房屋及無人購
          賣之房屋，自訴人自得拒絕移轉登記與呂村基，被告
          辛○○○此舉自難認定具有侵占之不法所有意圖。
    （五）既被告辛○○○之上開行為與刑法上背信或侵占之構
          成要件有間，被告庚○○對於被告辛○○○之行為予
          以同意及配合，自難認有背信或侵占之犯行。
    （六）綜上所述，被告辛○○○將自己之土地出賣與自訴人
          ，遲遲無法取得土地之價金，而需背負高額之利息，
          損失非輕，復因自訴人公司之實際負責人乙○○財務
          困難而一走了之，使被告辛○○○必須面對建物尚未
          建築完成而無法向買受人請求付款之窘境，被告蔡楊
          芳枝一方面耗費精力雇工完成（見本審卷一第131頁
          戊○○之證詞），另一方面須逐一向買受人收取價金
          ，甚至於買受人拒不付款後，須另覓買主，其中所花
          費之心力應非一般人所能想像，被告辛○○○應為證
          人乙○○所留下爛攤子中最大之受害人，雖其將建物
          意，更無背信之犯行，況其現今僅收得1550萬元之土
          地款，自訴人所提供之擔保僅存2棟房屋，被告蔡楊
          芳枝自得拒絕移轉登記，被告辛○○○之行為乃為保
          障自己權利之合法行為，應與侵占之犯行有間，被告
          辛○○○辯稱應屬有據，應予採信。此外，查無其他
          積極證據足認被告辛○○○、庚○○確有自訴人所指
          之犯行，自應為被告2人無罪之諭知。
據上論斷，應依刑事訴訟法第301條第1項、第306條，判決如主
文。
中　　華　　民　　國　　94　　年　　4 　　月　　12　　日
            刑事第四庭    審判長法官  劉瓊雯
                                法官  曾宏揚
                                法官  康存真
以上正本證明與原本無異。
如不服本判決，應於判決送達後10日內，向本院提出上訴狀。
中　　華　　民　　國　　94　　年　　4 　　月　　12　　日
                          　　書記官　鄭翔元
